【裁判字號】    90,台上,418
【裁判日期】    900119
【裁判案由】    違反懲治盜匪條例
【裁判全文】
最高法院刑事判決                                  九十年度台上字第四一八號
    上  訴  人  甲○○
右上訴人因違反懲治盜匪條例案件，不服臺灣高等法院，中華民國八十九年十月十八
日第二審判決（八十九年度上訴字第二七六九號，起訴案號：臺灣基隆地方法院檢察
署八十九年度偵字第一六四一號），提起上訴，本院判決如左：
    主  文
上訴駁回。
    理  由
按刑事訴訟法第三百七十七條規定，上訴於第三審法院，非以判決違背法令為理由，
不得為之。是提起第三審上訴，應以原判決違背法令為理由，係屬法定要件。如果上
訴理由狀並未依據卷內訴訟資料，具體指摘原判決不適用何種法則或如何適用不當，
或所指摘原判決違法情事，顯與法律規定得為第三審上訴理由之違法情形，不相適合
時，均應認其上訴為違背法律上之程式，予以駁回。本件原判決撤銷第一審法院以刑
法第三百二十八條第四項、第一項規定論處上訴人甲○○意圖為自己不法所有以強暴
至使不能抗拒而取他人之物未遂罪刑之判決，改判依懲治盜匪條例第五條第二項、第
一項第一款規定，論處上訴人意圖為自己不法所有以強暴致使不能抗拒而取他人之物
未遂罪刑（處有期徒刑三年六月）。上訴人之上訴意旨略稱：上訴人對本件犯行坦承
不諱，素行及犯後態度良好，頗有悔意，此並為原判決及第一審判決所認同。而懲治
盜匪條例是否失效的問題，上訴人不懂，惟第一審法院以刑法規定之普通強盜未遂罪
名判處上訴人有期徒刑二年，原判決郤以懲治盜匪條例之普通盜匪未遂罪名，改判處
上訴人有期徒刑三年六月，對相同案件，引用之法條為何不同﹖上訴人無法理解。況
且上訴人無任何前科，事後又與被害人鄭雅惠達成和解，賠償鄭雅惠新臺幣（下同）
十八萬元，懇請鈞庭認同第一審判決，給予上訴人最輕刑之判決，使上訴人能早日重
返社會云云。
惟查原判決依憑上訴人在警訊、偵查、第一審法院及原審之自白、被害人鄭雅惠、證
人鄭順天在警訊中之證述、扣之藍色外套一件、口罩一個、黑色半罩式安全帽一頂、
頭套一個、水果匏刀一支、相片三張等證據資料，認定上訴人有其事實欄所載之普通
盜匪未遂犯行，已於理由內詳敘其調查證據之結果及取捨證據認定之理由。並以：「
懲治盜匪條例第五條第一項第一款之盜匪罪係刑法第三百二十八條第一項強盜罪之特
別法，應優先於刑法適用。又釋示法律之效力，應從立法程序及其沿革，斟酌立法理
由與其他相關情事，探求立法者之原意，以為審斷。懲治盜匪條例原於民國三十三年
四月八日，經國民政府公布施行，全文十一條。現行懲治盜匪條例則係經立法程序於
四十六年六月五日修正公布施行，將原第八條『犯本條例之罪者，依特種刑事案件訴
訟條例審理』及原第十條『本條例施行期間定為一年，必要時得以命令延長之』之規
定刪除，原第九條改為第八條，第十一條改為第九條，經考刪除第十條有關限時法之
立法本意，係為期遏止盜風，改善治安，認本條例第一條至第七條及原第九條（修正
為第八條）均仍有施行之必要，因將本條例由限時法改為經久施行之常態性刑事特別
法，並重新調整條次，明令公布施行。形式上雖稱『修正』，實質上已具重新立法之
性質。故本條例修正前雖有數次命令延長已逾期，仍非可認為已失效。參諸本條例猶
於八十八年三月三十日經立法院修正，於八十八年四月二十一日公布，亦至為明灼。
是以本條例重新立法之合法性，應不因修正前曾施行期滿始以命令展期而生影響。被
告（即上訴人）以右手自前方抵住被害人頸部，再以左手持水果匏刀作勢欲砍，並喝
令不准出聲，致使不能抗拒，而欲取其財物未遂，依其行為客觀觀察，已足以壓抑被
害人之抗拒，使其喪失意思自由。核其所為，係犯懲治盜匪條例第五條第二項、第一
項第一款之意圖為自己不法所有，以強暴致使不能抗拒而取他人之物未遂罪」，說明
第一審判決認定懲治盜匪條例已經失效，而依刑法第三百二十八條第四項、第一項規
定論處上訴人普通強盜未遂罪名，有適用法則不當之違誤。就形式上觀察，原判決並
無違背法令之情形。至於原判決撤銷第一審判決，以懲治盜匪條例第五條第二項、第
一項第一款規定，論處上訴人有期徒刑三年六月，其刑度雖重於第一審判決諭知之有
期徒刑二年。惟本件係檢察官為上訴人之不利益提起第二審上訴，原判決又是以第一
審判決適用法律不當，故而變更其適用之法條而為判決，則原判決諭知上訴人較重於
第一審判決之刑，揆諸刑事訴訟法第三百七十條規定，自未違法。又原判決為刑之量
定時，除依刑法第二十六條前段未遂犯之規定減輕上訴人之刑外，並審酌上訴人向無
前科紀錄、犯後深知悔悟，態度良好、已與被害人達成和解並賠償精神損失十八萬元
等一切情狀（見原判決第四頁第七至九行），而量處之刑度，又係懲治盜匪條例第五
條第二項、第一項第一款普通盜匪未遂罪，經依未遂犯減輕後，所得量處之法定最低
度刑期，上訴意旨既未具體指摘原判決科刑有何違背法令，徒以其無前科、已與被害
人鄭雅惠達成和解賠償十八萬元，單純就原判決科刑之輕重為爭執，自非適法之第三
審上訴理由。上訴意旨置原判決理由內已詳予說明之事項於不顧，對於原判決適用法
律，究竟如何違背法令，並未依據卷內訴訟資料為具體之指摘，徒憑己見，漫指原判
決違背法令，自非適法之第三審上訴理由，其上訴違背法律上之程式，應予駁回。又
本件既應為程序上之上訴駁回判決，上訴人請求從輕量刑，無從斟酌，附此指明。
據上論結，應依刑事訴訟法第三百九十五條前段，判決如主文。
中      華      民      國     九十     年      一      月     十九     日
                              最高法院刑事第一庭
                                  審判長法官  施  文  仁
                                        法官  張  淳  淙
                                        法官  林  永  茂
                                        法官  蕭  仰  歸
                                        法官  洪  文  章
      右正本證明與原本無異
                                              書  記  官
中      華      民      國     九十     年      二      月      一      日


司法院資訊處製作；財團法人民間司法改革基金會備份。
